臺灣臺中地方法院刑事判決　　　　　　　100年度易字第276號
公　訴　人　臺灣臺中地方法院檢察署檢察官
被　　　告　王彥凱
上列被告因詐欺案件，經檢察官提起公訴（99年度偵緝字第1775
號），本院判決如下：
    主    文
王彥凱幫助意圖為自己不法之所有，以詐術使人將本人之物交付
，累犯，處有期徒刑伍月，如易科罰金，以新臺幣壹仟元折算壹
日。
    犯罪事實
一、王彥凱前因公共危險案件，經臺灣苗栗地方法院以96年度苗
    交簡字第576號判處有期徒刑4月，如易科罰金，以新臺幣10
    00元折算1日確定，業於民國96年12月19日易科罰金執行完
    畢。詎王彥凱仍不知悛悔警惕，明知金融帳戶之存摺及提款
    卡係供自己使用之重要理財工具，關係個人財產、信用之表
    徵，且可預見金融帳戶之存摺、提款卡及其密碼如交予他人
    使用，而未加以闡明正常用途，極易被利用為與財產有關之
    犯罪工具，竟仍不顧他人可能遭受財產上損害之危險，而基
    於縱若其金融帳戶被利用作為詐欺取財，並不違背其本意之
    幫助犯意，於99年4月28日下午某時，在臺中市中山公園，
    將其所有合作金庫商業銀行中興分行帳戶（帳號為00000000
    00 000號，下稱前開合庫中興分行帳戶）存摺、提款卡及提
    款卡密碼，交付予真實姓名不詳、綽號「阿賢」之成年男子
    （下稱「阿賢」）使用。「阿賢」取得前開合庫中興分行帳
    戶之存摺、提款卡及其密碼後，旋即與真實姓名年籍不詳之
    二以上成年人所組成之詐欺取財集團（下稱前開詐欺取財集
    團），共同基於意圖為自己不法所有之犯意聯絡，而於：(一)
    99年4月30日10時許，由前開詐欺取財集團成員假冒吳李艷
    春之女兒吳玫君撥打電話向吳李艷春佯稱：因支票到期需借
    錢周轉，致吳李艷春陷於錯誤，於同日10時48分許，依前開
    犯罪集團成員指示而將新臺幣（下同）10萬元臨櫃匯入前開
    合庫中興分行帳戶內，受有財產上損害；(二)99年4 月30日14
    時許，由前開詐欺取財集團成員假冒里長撥打電話向謝雪美
    佯稱：因急需借錢周轉，致謝雪美陷於錯誤，於同日14時31
    分許，依前開犯罪集團成員指示而將3萬3000元臨櫃匯入前
    開合庫中興分行帳戶內，受有財產上損害。嗣吳李艷春、謝
    雪美均察覺有異並報警處理，因而查悉上情。
二、案經吳李艷春、謝雪美訴由臺中市政府警察局第二分局報請
    臺灣臺中地方法院檢察署檢察官偵查起訴。
    理    由
一、證據能力之說明：按刑事訴訟法有關傳聞法則及例外之規定
    （第159條至第159條之5），如條文已明定得為證據者（如
    第159條之1第1項），或依規定原則上有證據能力（如第159
    條之1第2項、第159條之4等規定），但當事人未抗辯其有例
    外否定證據能力之情形者，即無庸就其如何具有證據能力而
    為說明（參見最高法院97年度臺上字第1069號判決，亦同此
    旨）。次按被告以外之人於審判外之陳述，雖不符前四條之
    規定，而經當事人於審判程序同意作為證據，法院審酌該言
    詞陳述或書面陳述作成時之情況，認為適當者，亦得為證據
    。當事人、代理人或辯護人於法院調查證據時，知有第159
    條第1項不得為證據之情形，而未於言詞辯論終結前聲明異
    議者，視為有前項之同意，刑事訴訟法第159條之5定有明文
    。查檢察官及被告王彥凱對於本判決所引用之下列各項供述
    證據之證據能力，於本院準備程序時均表示無意見，且於法
    院調查證據時，知有刑事訴訟法第159條第1項不得為證據之
    情形，亦未於言詞辯論終結前聲明異議，茲審酌該等言詞陳
    述及書面作成時之情況，並無不宜作為證據之情事，依前開
    說明，均得作為證據，合先敘明。
二、訊據被告固坦承於前揭時地，有將前開合庫中興分行帳戶之
    存摺、提款卡及提款卡密碼交予「阿賢」之情事，惟矢口否
    認有何前揭幫助詐欺取財之不法犯行，辯稱：當時我從高雄
    到臺中，我經常在臺中市中山公園出入，「阿賢」是與我一
    起在中山公園喝酒的遊民，因為「阿賢」請我喝酒，而「阿
    賢」說他（即「阿賢」，下同）的朋友要匯錢給他，但他的
    帳戶有問題，所以向我借帳戶，我才會將前開合庫中興分行
    帳戶的存摺、提款卡及其密碼借給「阿賢」，我沒有懷疑「
    阿賢」會將前開合庫中興分行帳戶作為詐騙工具使用，我如
    果有懷疑當時就不會借給「阿賢」等語。經查：
  (一)被害人即證人吳李艷春、謝雪美遭前開詐欺取財集團成員以
    前揭方式詐騙，並依前開詐欺取財集團成員指示，分別將10
    萬元、3萬3000元存入前開合庫中興分行帳戶內等情，為被
    告所不否認，並據證人吳李艷春、謝雪美均於警詢時證述明
    確。此外，並有前開合庫中興分行帳戶之開戶資料及其交易
    明細表各1件、證人吳李艷春、謝雪美遭詐騙之郵政跨行匯
    款申請書各1紙附卷可證。且衡諸證人吳李艷春、謝雪美於
    至為接近之時間內遭前揭同一模式之詐騙過程，堪認係屬同
    一之詐欺取財集團即前開成年人等前開詐欺集團成員取得前
    開合庫中興分行帳戶之存摺、提款卡及其密碼後，進而遂行
    對證人吳李艷春、謝雪美之詐欺取財犯行。則被告所有之前
    開合庫中興分行帳戶，確係由前開成年人取得並供其所屬之
    前開詐欺取財集團成員作為實施詐欺取財犯行之用，足堪認
    定。
  (二)被告雖以前揭情詞置辯。惟按刑法上之故意，可分為直接故
    意與不確定故意（間接故意），所謂「不確定故意」，係指
    行為人對於構成犯罪之事實，預見其發生而其發生並不違背
    其本意者，刑法第13條第2項定有明文。且查：
  1.金融存款帳戶乃事關存戶個人財產權益之保障，除非本人或
    與本人親密關係者，難認有何理由可自由流通使用該存摺，
    而一般人均有妥為保管防阻他人任意使用之認識，縱因特殊
    情況偶有交他人使用之需，亦必然深入瞭解用途再行提供以
    使用，方符常情；且存摺、提款卡等有關個人財產、身分之
    物品，其本身並無任何交易之價值，且倘若淪落不明人士手
    中，更極易被利用為與財產犯罪有關之犯罪工具，是無正當
    理由，將帳戶提供他人使用，客觀上足可預見其目的，係欲
    以該金融帳戶供作犯罪出入之帳戶或其他不法目的，否則應
    無隱匿自己名義帳戶而要求他人將金融帳戶供其使用之必要
    。且邇來利用電話或報紙刊登廣告詐欺取財之犯罪類型層出
    不窮，該等犯罪多數均係利用人頭帳戶作為出入帳戶，並經
    媒體廣為披載，此應為一般人本於一般認知能力所易於意會
    者，凡對社會動態尚非全然不予關注者均能知曉。查被告於
    本案行為時業已為年逾四十六歲之成年人，業據被告陳明在
    卷，且參諸被告於本院審理時自陳：「（問：以前你從事何
    職業？）開遊覽車，陸陸續續開了十幾年，我是三十一歲左
    右開遊覽車，我有時候開遊覽車，有時候開貨櫃車，我在統
    聯、和欣客運都有開過，在三十一歲之前是開計程車，我開
    車的時候，全省各地都有去過」等語（見本院卷76頁），足
    見被告並非年幼無知或與社會隔絕而無常識之人，依被告之
    智識能力、社會生活經驗，其對於現今犯罪集團經常誘使一
    般民眾提供金融機構帳戶存摺等資料，做為詐騙等犯罪之不
    法用途使用一節應所知悉、顯無從諉為不知。
  2.且被告於本院審理時亦供承：我只知道該遊民的綽號叫「阿
    賢」，我不知道「阿賢」的真實姓名，也不知道「阿賢」的
    住處等語（見本院卷75頁背面）。 再佐以被告將前開合庫
    中興分行帳戶之存摺、提款卡及其密碼交予「阿賢」時，該
    帳戶之餘額僅剩88元之事實，業據被告於本院審理時自承在
    卷，並有前開合庫中興分行帳戶之交易明細表在卷足憑。此
    情形與提供帳戶予犯罪集團使用之人，唯恐帳戶餘額遭犯罪
    集團提領，故所提供之帳戶或為新開立帳戶、或為甚少使用
    且帳戶餘額甚低之帳戶之行徑相符，由此益見被告交付前開
    合庫中興分行帳戶之存摺、提款卡及其密碼予「阿賢」時，
    其對於該帳戶可能被利用作為實行財產犯罪之工具乙事，應
    有所預見，且其對於「阿賢」等前開詐欺取財集團成員利用
    該帳戶向他人詐取財物，亦無違背其本意，甚為明確。是被
    告主觀上具有幫助他人詐取財物之不確定故意，堪以認定。
  (三)再者，證人吳李艷春、謝雪美經由電話而遭前開詐欺取財集
    團成員詐騙，均未直接與施用詐術者見面，亦未曾見過被告
    本人，故本案並無積極證據證明被告與「阿賢」等前開詐欺
    取財集團成員，有共同基於詐欺取財之犯意聯絡，亦無積極
    證據證明被告有參與前開詐欺取財構成要件之行為。被告既
    僅係以幫助之意思，參與詐欺取財罪構成要件以外之行為，
    自僅成立詐欺取財罪之幫助犯，並非共同正犯。
  (四)綜上所述，被告前開所辯，顯係事後卸責之詞，不足採信。
    是本案事證明確，被告前揭犯行，至堪認定。
三、論罪科刑：
  (一)按刑法上之幫助犯，係指以幫助之意思，對於正犯資以助力
    ，而未參與實施犯罪之行為者而言（最高法院49年臺上字第
    77號判例參照）。被告提供前開合庫中興分行帳戶供作「阿
    賢」等前開詐欺取財集團成員遂行詐欺取財時之存款帳戶工
    具使用，其係以幫助他人犯罪之意思，參與實施犯罪構成要
    件以外之行為，為屬詐欺取財罪之幫助犯。是核被告所為，
    係犯刑法第339條第1項、第30條第1項前段之幫助詐欺取財
    罪。
  (二)「阿賢」等前開詐欺取財集團成員所為之前開詐欺取財犯行
    ，均各有犯意聯絡及行為分擔，固均各為共同正犯，惟幫助
    犯係從犯，從屬正犯而成立，刑法上既無「共同幫助」之情
    ，則被告所為之前揭幫助詐欺取財犯行，當亦無「幫助共同
    」之可言（司法院廳刑一字第一一○四號函亦同此見解）
    ，附此敘明。
  (三)被告以前開合庫中興分行帳戶幫助「阿賢」所屬前開詐欺取
    財集團成員遂行詐騙被害人吳李艷春及謝雪美之詐欺取財犯
    行，均觸犯幫助詐欺取財罪，為想像競合犯，依刑法第55前
    段條規定，應從一重論以一幫助詐欺取財罪。
  (四)被告有如犯罪事實欄一所示之有期徒刑執行完畢情形，有臺
    灣高等法院被告前案紀錄表附卷可按，其於5年以內故意再
    犯本案有期徒刑以上之罪，為累犯，應依刑法第47條第1項
    規定加重其刑。
  (五)被告係幫助他人犯詐欺取財罪，為從犯，本院衡其犯罪情節
    較正犯為輕，爰依刑法第30條第2項之規定，按正犯之刑減
    輕之，並依法先加重後減輕之。
  (六)爰審酌被告提供金融機構帳戶供他人非法使用，助長社會犯
    罪風氣及增加追緝犯罪之困難，致被害人吳李艷春、謝雪美
    遭詐騙金錢，行為殊屬不當，其迄今仍未與被害人二人達成
    和解並賠償損害，犯後未見有悔意具體表現之態度，再兼衡
    酌被告本身並未實際參與本案詐欺取財之犯行、可非難性較
    小，暨其犯罪動機、目的、手段、智識程度、生活狀況、所
    生損害等一切情狀，量處如主文所示之刑，並諭知易科罰金
    之折算標準，以示懲儆。
據上論斷，應依刑事訴訟法第299條第1項前段，刑法第30條第1
項前段、第2項、第339條第1項、第55條前段、第47條第1項、第
41條第1項前段，刑法施行法第1條之1第1項、第2項前段，判決
如主文。
中    華    民    國   100    年    5    月    24     日
                  刑事第十四庭  審判長法  官  林美玲
                                      法  官  黃裕仁
                                      法  官  何世全
以上正本證明與原本無異。
如不服本判決，應於收受送達後10日內向本院提出上訴書狀，並
應敘述具體理由；其未敘述上訴理由者，應於上訴期間屆滿後20
日內向本院補提理由書（均須按他造當事人之人數附繕本）「切
勿逕送上級法院」。
                                      書記官  陳建分
中    華    民    國   100    年    5    月    24     日
附錄論罪科刑法條：
中華民國刑法第339條第1項
意圖為自己或第三人不法之所有，以詐術使人將本人或第三人之
物交付者，處5年以下有期徒刑、拘役或科或併科1千元以下罰金
。